【裁判字號】    99,交聲,193
【裁判日期】    990618
【裁判案由】    違反道路交通管理處罰條例聲明異議
【裁判全文】
臺灣新竹地方法院交通事件裁定         99年度交聲字第193號
移送機關即  交通部公路總局新竹區監理所新竹市監理站
原處分機關
異  議  人  甲○○
即受處分人
上列異議人即受處分人因違反道路交通管理處罰條例案件，對於
交通部公路總局新竹區監理所新竹市監理站99年3 月31日所為之
竹監新四字第裁51—E00000000 號裁決書聲明異議，本院裁定如
下：
    主  文
原處分撤銷。
甲○○不罰。
    理  由
一、按受處分人，不服主管機關所為之處分，得於接到裁決書之
    翌日起20日內，向管轄地方法院聲明異議；又交通法庭認為
    聲明異議有理由者，應以裁定將原處分經聲明異議部分撤銷
    ，並自為裁定，道路交通管理處罰條例第87條第1 項、道路
    交通案件處理辦法第20條前段分別定有明文。又按汽車駕駛
    人飲用酒類或其他類似物後其吐氣所含酒精濃度超過每公升
    0.25毫克以上，不得駕車；又汽車駕駛人，駕駛汽車經測試
    檢定有酒精濃度超過規定標準者，處新臺幣（下同）15,000
    元以上60,000元以下罰鍰，並當場移置保管該汽車及吊扣其
    駕駛執照1 年；又汽車駕駛人有第35條第1 項規定之情形者
    ，應接受道路交通安全講習，此分別為道路交通安全規則第
    114 條第2 款、道路交通管理處罰條例第35條第1 項第1 款
    及第24條第1 項第2 款定有明文。
二、原處分意旨略以：異議人即受處分人甲○○於民國97年9 月
    25日晚上10時16分許，駕駛車牌號碼YA-8370 號自用一般小
    客車，於新竹市○○路與民權路口時，因酒後駕駛上開車輛
    未繫安全帶為新竹市警察局第二分局東門派出所員警攔查，
    並當場測得其呼氣中酒精濃度為每公升0.56毫克（MG/L），
    超過標準值即呼氣中酒精濃度每公升0.25毫克，乃以竹市警
    交字第E00000000 號通知單當場舉發，異議人不服，原處分
    機關即交通部公路總局新竹區監理所新竹市監理站所復以違
    規事實屬實，依照道路交通管理處罰條例第35條第1項第1款
    之規定，裁處異議人罰鍰49,500元（吊扣駕駛執照部分已執
    行完畢），上開處分應屬合法等語。
三、異議意旨略以：異議人固坦承於上開時、地飲用酒類後駕車
    為警查獲之事實，惟異議人所涉之酒後不能安全駕駛動力交
    通工具之公共危險案件，經移送臺灣新竹地方法院檢察署，
    經檢察官偵查終結，於97年9 月10日為檢察官以97年速偵字
    第2071號緩起訴處分，緩起訴期間為1 年，異議人應於緩起
    訴處分確定後8 個月內向指定之公益團體提供50小時義務勞
    務。嗣依職權送請再議，亦經臺灣高等法院檢察署檢察長於
    97年9月26日以上職議字第10871號處分書駁回後確定，已依
    檢察官之指示於97年6月至8月期間，向新竹市天公壇履行50
    小時之義務勞務，且緩起訴期間業已屆滿未經撤銷等情，惟
    原處分機關仍於99年3 月31日，再度裁處罰鍰49,500元，對
    一行為重複為處罰，有違一事不二罰原則，為此聲明異議，
    爰請求撤銷罰鍰之處分，以維公平正義原則等語。
四、經查：
（一）查異議人於上開時地酒後駕車，經警測得其呼氣酒精濃度
      為每公升0.56毫克，超過標準值，因予舉發「經酒精測定
      器，測得酒駕值0.56（MG/L）已超過法定值（禁駛）」違
      規，而異議人涉犯刑法第185條之3公共危險罪，業經臺灣
      新竹地方法院檢察署檢察官於97年9 月10日以97年度速偵
      字第2071號為緩起訴處分，其期間為1 年，受處分人並應
      於緩起訴處分確定後，自收受該署執行通知書之翌日起8
      個月內，向該署指定之公益團體、地方自治團體或社區提
      供50小時之義務勞務，嗣依職權送請再議，亦經臺灣高等
      法院檢察署檢察長於97年9月26日以97年度上職議字第108
      71號處分書駁回在案，其中緩起訴期間為97年9 月26日起
      至98年9 月25日止，受處分人並已於期限內向該署指定之
      新竹市天公壇提供50小時之義務勞務完畢，且緩起期滿未
      經撤銷等情，有臺灣新竹地方法院檢察署檢察官97年度速
      偵字第2071號緩起訴處分書、臺灣高等法院檢察署97年度
      上職議字第10871 號處分書及臺灣高等法院被告前案紀錄
      表等各1 份附卷可憑（見本院卷第11至14頁），是以異議
      人酒後超過規定標準駕駛動力交通工具，而受緩起訴處分
      確定，已於期限內履行50小時之義務勞務，且緩起訴期滿
      而未經撤銷等事實，堪以認定。
（二）按94年2月5日公布，於95年2月5日施行之行政罰法第26條
      規定：「一行為同時觸犯刑事法律及違反行政法上義務規
      定者，依刑事法律處罰之。但其行為應處以其他種類行政
      罰或得沒入之物而未經法院宣告沒收者，亦得裁處之。前
      項行為如經不起訴處分或為無罪、免訴、不受理、不付審
      理之裁判確定者，得依違反行政法上義務規定裁處之。」
      。又其他種類行政罰，係指違反行政法上之義務應受「裁
      罰性」之「不利處分」，依行政罰法第2 條規定，包括限
      制或禁止行為之吊扣證照處分及警告性之講習處分在內。
      究其立法目的，一行為同時觸犯刑事法律及違反行政法上
      義務規定時，由於刑罰與行政罰同屬對不法行為之制裁，
      而刑罰之懲罰作用較強，故依刑事法律處罰，即足資警惕
      時，實無一事二罰再處行政罰之必要；且刑事法律處罰，
      由法院依法定程序為之，較符合正當法律秩序，應予優先
      適用，但罰鍰以外之沒入或其他種類行政罰，因兼具維護
      公共秩序之作用，為達行政目的，行政機關仍得併予裁處
      。故汽車駕駛人酒後駕車時，如同時觸犯刑法第185條之3
      之公共危險罪者，道路交通主管機關除依上開行政罰法第
      26條第1 項但書規定，處以其他種類行政罰外，關於行政
      罰鍰部分，即應依行政罰法第26條、道路交通管理處罰條
      例第10條等規定移送地方法院檢察署處理，其後非有行政
      罰法第26條第2 項所定不起訴處分確定等事由，不得裁處
      行為人罰鍰。
（三）而上開行政罰法第26條明定「一行為不二罰」之原則，且
      應受行政罰之行為如經「不起訴處分或為無罪、免訴、不
      受理、不付審理」之裁判確定者，始得依違反行政法上義
      務規定裁處之，法條並未明示包括「緩起訴」處分在內，
      惟因「緩起訴」處分之最終使被告免於刑事訴追之效果，
      與「不起訴」處分之效果相同，是以行政罰法第26條第 2
      項解釋上是否包括緩起訴處分之情形在內，實非無疑。復
      按緩起訴期間內，有下列情形之一者，檢察官得依職權或
      依告訴人之聲請撤銷原處分，繼續偵查或起訴：1.於期間
      內故意更犯有期徒刑以上刑之罪，經檢察官提起公訴者。
      2.緩起訴前，因故意犯他罪，而在緩起訴期間內受有期徒
      刑以上刑之宣告者。3.違背第253 條之2第1項各款之應遵
      守或履行事項者，刑事訴訟法第253 條之3第1項定有明文
      。準此可認，經檢察官為「緩起訴」處分者，於「緩起訴
      」之猶豫期間內，最終是否會被檢察官提起公訴，猶懸而
      未定，亦即「緩起訴」處分於猶豫期間內尚未具有實質之
      確定力，檢察官於緩起訴期間內，可對被告為繼續觀察，
      如被告顯無反省警惕之情或根本欠缺反省警惕之能力，檢
      察官仍得依職權或依告訴人之聲請，將被告「緩起訴」處
      分撤銷後，繼續偵查或起訴，固見緩起訴處分顯與不起訴
      處分之性質不同；甚至，緩起訴處分依刑事訴訟法第 253
      條之1第1項規定，係以「被告所犯為死刑、無期徒刑或最
      輕本刑三年以上有期徒刑以外之罪，檢察官參酌刑法第五
      十七條所列事項及公共利益之維護，認以緩起訴為適當者
      」為前提，可見緩起訴處分必以檢察官認定被告有「犯罪
      」為前提，亦有別於刑事訴訟法第252 條之絕對不起訴處
      分；況檢察官為緩起訴處分時，依刑事訴訟法第253條之2
      第1 項規定對被告所為之指示及課予負擔，具有實質刑罰
      之效果，對被告具有財產減少及自由受限之影響，性質上
      可謂刑事處分，而緩起訴制度雖以特別預防為優先考量，
      但在具體個案決定上，實則已達到一般預防的作用及報應
      理念，基於一行為不二罰原則，受處分人既已就其行為受
      到刑事處分，自不應因同一行為再受到國家的處罰（臺灣
      高等法院暨所屬法院96年法律座談會刑事類提案第36號研
      討結果參照），是原處分機關移送意旨以緩起訴處分屬不
      起訴處分之一種，在法理上不為刑事處罰，自不生一事二
      罰之問題云云，即有未洽。
（四）雖原處分機關援引法務部行政罰法諮詢小組第1 次會議記
      錄，認「緩起訴乃附帶條件的不起訴處分，亦即是不起訴
      的一種」，而認應維持原處分云云。惟按法官依據法律獨
      立審判，憲法第80條定有明文。各機關依其職掌就有關法
      規為釋示之行政命令，法官於審判案件時，固可予以引用
      ，但仍得依據法律，表示適當之不同見解，並不受其拘束
      ；司法行政機關所發司法行政上之命令，如涉及審判上之
      法律見解，僅供法官參考，法官於審判案件時，亦不受其
      拘束（司法院大法官會議解釋釋字第216 號解釋亦同此意
      旨）。依上開大法官會議解釋釋字第216 號解釋意旨，法
      務部上開法律見解，僅得供本院參考，本院並不受其拘束
      ，併予指明。
（五）本件異議人同一酒醉駕車之行為，因同時觸犯刑法第185
      條之3 公共危險罪，經臺灣新竹地方法院檢察署檢察官於
      為緩起訴處分，緩起訴期間為1 年，異議人應於緩起訴處
      分確定後8 個月內向指定之公益團體提供50小時勞務，並
      依職權送請再議，亦經臺灣高等法院檢察署檢察官駁回再
      議確定（緩起訴期間自97年9月26日起至98年9月25日止）
      ，異議人並已陸續完成義務勞務50小時，且緩起訴期間業
      已屆滿未經撤銷等情，已如前述，是受處分人已依檢察官
      命令向該署指定之公益團體、地方自治團體或社區提供50
      小時之義務勞務，此雖非刑法所定刑罰之種類，惟已對受
      處分人名譽、心理產生相當制約並影響其財產等權益，亦
      應可實質該當行政罰法第26條第1 項所規定之「依刑事法
      律處罰」。是本件已受刑事法律處罰，原處分機關自不得
      再依道路交通管理處罰條例第35條第1項第1款之規定裁處
      行政罰鍰。是原處分機關裁處受處分人罰鍰49,500元部分
      ，有違一事不二罰之原則，難謂適法。
（六）道路交通管理處罰條例第35條第 8項固定有汽車駕駛人經
      裁判確定處以罰金低於該條例第92條所訂最低罰鍰基準規
      定者，應依該條例裁決繳納不足最低罰鍰部分之規定。惟
      檢察官以緩起訴命被告向指定之公益團體、地方自治團體
      或社區提供義務勞務，與道路交通管理處罰條例第35條第
      8 項經裁判確定處以「罰金」，其性質迥然不同，並無所
      謂差額可言，自無類推適用該條例之可能，附此敘明。
五、綜上所述，本件異議人就上開同一酒醉駕車行為經前開刑案
    部分之緩起訴處分確定，而該緩起訴處分亦含有命異議人向
    指定之公益團體即新竹市天公壇提供50小時之義務勞務執行
    完畢，已產生實質刑罰效果，應實質該當行政罰法第26條第
    1 項之「依刑事法律」之處罰，則原處分機關依道路交通管
    理處罰條例第35條第1項第1款規定，對異議人違反行政法上
    義務而裁處罰鍰49,500元，依行政罰法第26條第1 項前段規
    定，即應依刑事法律處罰之，不得再依上揭道路交通管理處
    罰條例等規定裁罰之。從而，原處分機關裁處異議人罰鍰
    49,500元與法即有未合。是異議人提出本件聲明異議為有理
    由，自應由本院將原處分撤銷，並為不罰之諭知，以期適法
    。
六、據上論斷，應依道路交通案件處理辦法第20條前段，裁定如
    主文。
中    華    民    國    99    年    6     月    18    日
                    交通法庭    法  官  邱忠義
以上正本證明與原本無異。
如不服本裁定，應於裁定送達後5 日內向本院提出抗告狀。
中    華    民    國    99    年    6     月    18    日
                                書記官  吳美雲

司法院資訊處製作；財團法人民間司法改革基金會備份。
